【裁判字號】    98,消債更,241
【裁判日期】    980323
【裁判案由】    聲請更生程序
【裁判全文】
臺灣高雄地方法院民事裁定           98年度消債更字第241號
聲  請  人  甲○○
上列當事人因消費者債務清理事件聲請更生，本院裁定如下：
    主  文
聲請駁回。
聲請費用由聲請人負擔。
    理  由
一、聲請意旨略以：聲請人前未曾依「中華民國銀行公會會員辦
    理消費金融案件無擔保債務協商機制」請求共同協商債務清
    償方案，後於消費者債務清理條例施行後乃向最大債權金融
    機構即中國信託商業銀行股份有限公司（下稱中國信託銀行
    ）請求協商而未成立，而聲請人對金融機構因消費借貸所負
    之債務計達新台幣（下同）2,907,269 元，惟聲請人每月薪
    資所得於扣除必要生活費用及扶養母親費用後業幾無法維生
    而已不能清償債務，而聲請人所負無擔保或無優先權之債務
    總額並未逾1,200 萬元，復未經法院裁定開始清算程序或宣
    告破產，爰依法聲請更生等語。
二、按「為使負債務之消費者得依本條例所定程序清理其債務，
    以調整其與債權人及其他利害關係人之權利義務關係，保障
    債權人之公平受償，謀求消費者經濟生活之更生及社會經濟
    之健全發展，特制定本條例。」、「債務人不能清償債務或
    有不能清償之虞者，得依本條例所定更生或清算程序，清理
    其債務」，消費者債務清理條例第3 條定有明文，是消費者
    債務清理條例之立法，其中心思想乃認陷於經濟上困境之消
    費者若任其於惡性循環之債務窘境中自生自滅，其將衍生嚴
    重之社會問題，致難以維持安定之社會經濟秩序，故有予之
    分別情形依更生或清算之程序清理其債務之必要，藉以妥適
    調整其與各相關債權人等間之權利義務關係，以謀求消費者
    經濟生活之更生機會，從而健全社會經濟發展，惟私法上之
    債之關係，係以當事人間之信賴關係為基礎，為社會經濟組
    織之重要支柱，故當事人於以法律行為追求自己之利益之際
    ，亦應顧及對方之利益，並考量債權債務在社會上之作用，
    本於誠實及信用之原則，行使其債權及履行其債務，故債務
    人之消費者欲以上開條例為其所負義務之調整者，自應本於
    誠信原則之本旨，僅在其不能清償債務或有不能清償之虞而
    使其陷於經濟上之困境時始得准許之，以避免其藉此善意之
    立法而惡意圖謀減免債務，致使社會陷於道德之危險，並因
    此使信用緊縮而造成社會經濟之動盪。
三、聲請人主張其於前業向最大債權金融機構中國信託銀行請求
    共同協商債務清償方案，惟於民國97年9 月2 日業經該銀行
    通知協商不成立等情，此有聲請人提出之前置協商不成立通
    知書乙紙在卷可稽（本院卷第46頁），則依前揭條文之規定
    及說明，其自應有不能清償債務或有不能清償之虞，且此情
    形業使其陷於經濟上之困境時，法院始須准之進行更生或清
    算。
四、聲請人固以其對金融機構因消費借貸所負之債務計達2,907,
    269 元，惟其每月薪資所得於扣除必要生活及扶養母親費用
    後已不能清償債務等語為本件更生之聲請，並提出債權人清
    冊、財產及收入狀況說明書、戶籍謄本、薪資明細表、綜合
    所得稅各類所得資料清單、財產歸屬資料清單、財團法人金
    融聯合徵信中心當事人查詢個人資料回覆書等件為證，惟查
    ：
  (一)聲請人於前所為前置協商不成立之原因乃為「未能接受顯足
    以負擔之還款方案」，即不接受銀行提供115 期/4%/＄30,0
    00元之協商方案，致協商不成立乙節，此有上開前置協商不
    成立通知書及中國信託銀行陳報狀在卷可稽。
  (二)按「負扶養義務者有數人而其親等同一時，應各依其經濟能
    力，分擔義務」、「受扶養權利者，以不能維持生活而無謀
    生能力者為限。前項無謀生能力之限制，於直系血親尊親屬
    ，不適用之。」、「因負擔扶養義務而不能維持自己生活者
    ，免除其義務。但受扶養權利者為直系血親尊親屬或配偶時
    ，減輕其義務。」、「扶養之程度，應按受扶養權利者之需
    要與負扶養義務者之經濟能力及身分定之。」，民法第1115
    條第3 項、第1117條、第1118條、第1119 條 分別定有明文
    。聲請人之母楊莊玉枝（17年1 月5 日生），已年高71歲，
    名下僅有汽車1 部，且其於95、96年度均無任何所得等情，
    此有其綜合所綜合所得稅各類所得資料清單、全國財產稅總
    歸戶財產查詢清單及戶籍謄本等件在卷足憑（本院卷第48頁
    、第51頁、第56頁、第67頁），則其已達不能維持生活之程
    度，而有受扶養之必要，應堪認定。又聲請人之母楊莊金枝
    ，除育有聲請人外，另尚育有1 子1 女，且皆已成年等情，
    業據聲請人陳明在卷（本院卷第59頁），是聲請人每月應負
    擔其母楊莊玉枝之扶養費，依楊莊玉枝居住之台灣省彰化縣
    依內政部社會司所公佈之97年度最低生活費9,829 元為標準
    之3 分之1 計算，自為3,276 元，逾此範圍，即非合理。至
    聲請人主張其母楊莊玉枝每月需支之護理之家及雜支費用約
    為30,000元云云，固據其提出行政院衛生署彰化醫院函為佐
    （本院卷第26頁），然該函係彰化醫院於97年6 月27日通知
    楊莊玉枝繳納其於97年5 月1 日至同年月31日之住院醫療費
    用，而除上開期間外，楊莊玉枝是否尚有住院醫療，並支付
    每月近30,000元住院醫療費用之必要，且聲請人是否確有支
    付其中之15,000元等節，均未見聲請人為任何釋明，自難認
    聲請人此部分之主張為真。是聲請人上開主張，尚難採信。
  (三)聲請人係任職於彰化縣員林鄉公所，其自95年度起迄96年度
    止之年所得乃分為936,595 元、883,102 元，名下有臺灣中
    小企業銀行股份有限公司、南亞塑膠工業股份有限公司投資
    各1 筆，其於97年7 至9 月之每月薪資均為58,985元等情，
    此亦有綜合所得稅各類所得資料清單、全國財產稅總歸戶財
    產查詢清單及員工薪資表等件在卷足憑，是依上開資料計算
    ，聲請人於95、96年度之平均收入分為78,050元、73,592元
    ，而其於97年7 至8 月之薪資則為58,985元，則以聲請人有
    資料可查之收入每月平均即均達5 萬8 千元以上，且其現並
    未在外賃屋住居，復無其它特殊必要之支出（如重大傷病等
    ），再參以97年度高雄市最低生活費每月10,991元之標準（
    聲請人業已負債290 萬元以上，其本須以較低之標準生活而
    節忖開銷用以償債始符誠信，債務人自不得以無負債人員之
    一般生活標準以上而同為要求），其於扣除此必要之生活費
    標準後，每月即尚餘4 萬7 千元左右，縱再加計應分擔之其
    母扶養費3,276 元，其每月至少亦尚餘4 萬3 千元可供清償
    ，於此自不得認其已有不能償債務或有不能清償之虞之情事
    ，是以其扣除必要生活費及扶養費後之每月可支配金額於清
    償債務後之情況，自尚未陷於經濟上之困境而無得維持生活
    。況佐以其與最大債權銀行為前置協商時，債權銀行願提供
    之協商方案為115 期、4 利率、月付30,000元，而其未能達
    成協商之原因乃為協商意願低落而致不成立，顯足見其一心
    係欲循債務清理之程序以圖脫免債務之責任而無任何清償之
    誠意甚明。
五、綜上所述，聲請人於聲請前既無不能償債務或有不能清償之
    虞之情事，依上開說明及規定，其聲請之更生已有要件不備
    及違誠信說明之義務，自應駁回其更生之聲請，爰裁定如主
    文。
六、依消費者債務清理條例第8 條、第15條，民事訴訟法第78條
    ，裁定如主文。
中    華    民    國    98    年    3     月    23    日
                  民事第三庭  法    官  劉惠娟
上為正本係照原本作成
如不服本裁定，應於裁定送達後10日內，以書狀向本院提出抗告
，並繳納抗告費新臺幣1千元
中    華    民    國    98    年    3     月    25    日
                            書  記  官  王高山


司法院資訊處製作；財團法人民間司法改革基金會備份。
